---
title: "Dengue en M√©xico"
author: "EJYA"
output: 
  flexdashboard::flex_dashboard:
    orientation: rows
    source_code: embed
---

```{r setup, include=FALSE}
pacman::p_load(
  tidyverse,       # data management and visualization
  flexdashboard,   # dashboard versions of R Markdown reports
  stats,
  psych,
  sf,            # to manage spatial data using a Simple Feature format
  tmap,          # to produce simple maps, works for both interactive and 
  OpenStreetMap # to add OSM basemap in ggplot map
)
tmap_mode("view")        
base_mapeo<-read_csv("BASE_TABLERO_DENGUE_2020_2021.csv",
                                col_types = cols(X1 = col_skip())) %>% 
  mutate(INC_ACUM=as.character(INC_ACUM),
         TASA_MORT=as.character(TASA_MORT),
         PORCENTAJE_POSITIVIDAD=as.character(PORCENTAJE_POSITIVIDAD),
         SERO_1=as.character(SERO_1),
         SERO_2=as.character(SERO_2),
         SERO_3=as.character(SERO_3),
         SERO_4=as.character(SERO_4),
         INC_ACUM_2021=as.character(INC_ACUM_2021),
         TASA_MORT_2021=as.character(TASA_MORT_2021),
         PORCENTAJE_POSITIVIDAD_2021=as.character(PORCENTAJE_POSITIVIDAD_2021),
         SERO_1_2021=as.character(SERO_1_2021),
         SERO_2_2021=as.character(SERO_2_2021),
         SERO_3_2021=as.character(SERO_3_2021),
         SERO_4_2021=as.character(SERO_4_2021)) %>% 
  mutate(INC_ACUM=gsub("0",NA,INC_ACUM),
         TASA_MORT=gsub("0",NA,TASA_MORT),
         PORCENTAJE_POSITIVIDAD=gsub("0",NA,PORCENTAJE_POSITIVIDAD),
         SERO_1=gsub("0",NA,SERO_1),
         SERO_2=gsub("0",NA,SERO_2),
         SERO_3=gsub("0",NA,SERO_3),
         SERO_4=gsub("0",NA,SERO_4),
         INC_ACUM_2021=gsub("0",NA,INC_ACUM_2021),
         TASA_MORT_2021=gsub("0",NA,TASA_MORT_2021),
         PORCENTAJE_POSITIVIDAD_2021=gsub("0",NA,PORCENTAJE_POSITIVIDAD_2021),
         SERO_1_2021=gsub("0",NA,SERO_1_2021),
         SERO_2_2021=gsub("0",NA,SERO_2_2021),
         SERO_3_2021=gsub("0",NA,SERO_3_2021),
         SERO_4_2021=gsub("0",NA,SERO_4_2021)) %>% 
  mutate(INC_ACUM=as.numeric(INC_ACUM),
         TASA_MORT=as.numeric(TASA_MORT),
         PORCENTAJE_POSITIVIDAD=as.numeric(PORCENTAJE_POSITIVIDAD),
         SERO_1=as.numeric(SERO_1),
         SERO_2=as.numeric(SERO_2),
         SERO_3=as.numeric(SERO_3),
         SERO_4=as.numeric(SERO_4),
         INC_ACUM_2021=as.numeric(INC_ACUM_2021),
         TASA_MORT_2021=as.numeric(TASA_MORT_2021),
         PORCENTAJE_POSITIVIDAD_2021=as.numeric(PORCENTAJE_POSITIVIDAD_2021),
         SERO_1_2021=as.numeric(SERO_1_2021),
         SERO_2_2021=as.numeric(SERO_2_2021),
         SERO_3_2021=as.numeric(SERO_3_2021),
         SERO_4_2021=as.numeric(SERO_4_2021),
         VUL1_E=as.numeric(VUL1_E)) 
riesgo_bajo<-base_mapeo %>% 
  filter(INC_ACUM_GPO=="Baja")
riesgo_medio<-base_mapeo %>% 
  filter(INC_ACUM_GPO=="Media")
riesgo_alto<-base_mapeo %>% 
  filter(INC_ACUM_GPO=="Alta")
riesgo_muyalto<-base_mapeo %>% 
  filter(INC_ACUM_GPO=="Muy alta")
shape_file<-read_sf("VUL_AH_DEN_E.shp") %>%
  select(Clave_municipio=Clave_Mpo,Nombre_Edo,Nombre_Mpo,geometry)
base_mapeo<-left_join(base_mapeo,shape_file,by="Clave_municipio") %>% 
  drop_na(geometry) %>% 
  select(Nombre_Mpo, everything())
```

Principal {data-icon="fa-home"}
=====================================
Row
---
El dengue ha sido una carga de morbilidad continua en MÈxico y un problema de salud p˙blica, el 60% del territorio nacional presenta condiciones favorables para la proliferaciÛn de los casos de dengue. 

Para el control efectivo del dengue, se requieren propuestas integrales que incorporen factores ambientales y sociales en el manejo del vector. Las polÌticas, los programas efectivos, los mecanismos de financiamiento y la cooperaciÛn en todos los sectores y la poblaciÛn son esenciales en la erradicaciÛn de esta enfermedad.

El mapeo de la vulnerabilidad al dengue utilizando tecnologÌa geoespacial parece ser un medio eficaz para apoyar a las autoridades de salud p˙blica en el control e intervenciÛn de enfermedades.

### Objetivo 
Representar geogr·ficamente las influencias socioambientales, los factores clim·ticos y demogr·ficos sobre la vulnerabilidad al dengue, utilizando el Ìndice de rezago, marginaciÛn y vulnerabilidad, asÌ como las tasas de incidencia acumulada de casos de dengue para determinar zonas donde exista una correlaciÛn positiva en los diferentes municipios de MÈxico con el fin de explicar las diferencias en la transmisiÛn del dengue y evaluar los peligros para la salud relacionados con el cambio clim·tico.

### MetodologÌa

Para analizar los datos para visualizar patrones y correlaciones entre las diferentes variables se integrÛ una base general de datos con variables seleccionadas de seis bases de origen: base de datos abiertos de dengue durante el periodo 2020 y 2021 (hasta la semana epidemiolÛgica 30), poblaciÛn del 2020 del censo de poblaciÛn del 2020, proyecciÛn de poblaciÛn del 2021, Ìndice de marginaciÛn, Ìndice de rezago e Ìndice de vulnerabilidad al dengue, todas desagregadas por municipios.

Se realizÛ estratificaciÛn de la incidencia acumulada para 2020 con el mÈtodo Dalenius-Hodges, que consiste en la formaciÛn de estratos de manera que la varianza obtenida sea la mÌnima al interior de cada estrato y la m·xima entre cada uno de ellos integrando cuatro grupos: riesgo bajo, muy bajo, alto y muy alto. (agregar valores de corte para cada grupo)

Se produjeron mapas anuales de la incidencia acumulada, mortalidad, Ìndice de positividad y casos de acuerdo al serotipo de dengue por municipios.

Se produjeron gr·ficas de correlaciÛn de Spearman con la incidencia acumulada estratificada del dengue en 2020 contra el Ìndice de rezago, marginaciÛn y vulnerabilidad al dengue para examinar la fuerza y la direcciÛn de la relaciÛn entre las dos variables correspondientes. El valor del coeficiente de correlaciÛn puede variar de ???1 a +1. Mientras mayor sea el valor absoluto del coeficiente, m·s fuerte ser· la relaciÛn entre las variables.



Row
---
Fotos de colaboradores
### JosÈ Antonio Montes Gonz·lez. Residente de primer aÒo
### Eduardo Padilla Gonz·lez. Residente de primer aÒo
### Evelin Yolitzi Hern·ndez Olvera. Residente de primer aÒo
### Allan Zambrano

PANORAMA EPIDEMIOL√ìGICO DE DENGUE 2020
===


Row
---

### INCIDENCIA ACUMULADA DE DENGUE EN 2020
```{r}
base_mapeo %>% 
  drop_na(INC_ACUM) %>% 
  st_as_sf() %>% 
  tm_shape() + 
  tm_polygons(c("INC_ACUM"),alpha=0.9)+
  tm_borders() +
  tm_basemap(server="CartoDB.DarkMatter",alpha=0.9)
```
SSA/DGE/DVEET/Datos abiertos de Enfermedades Transmitidas por Vectores (Dengue), 2020.

Row
---

### TASA DE MORTALIDAD DE DENGUE 2020
```{r}
base_mapeo %>% 
  drop_na(TASA_MORT) %>% 
  st_as_sf() %>% 
  tm_shape() + 
  tm_polygons(c("TASA_MORT"),alpha=0.9)+
  tm_borders() +
  tm_basemap(server="CartoDB.DarkMatter",alpha=0.9)
```
SSA/DGE/DVEET/Datos abiertos de Enfermedades Transmitidas por Vectores (Dengue), 2020.

Row
---
### INDICE DE POSITIVIDAD DE DENGUE 2020
```{r}
base_mapeo %>% 
  drop_na(PORCENTAJE_POSITIVIDAD) %>% 
  st_as_sf() %>% 
  tm_shape() + 
  tm_polygons(c("PORCENTAJE_POSITIVIDAD"),alpha=0.9)+
  tm_borders() +
  tm_basemap(server="CartoDB.DarkMatter",alpha=0.9)
```
SSA/DGE/DVEET/Datos abiertos de Enfermedades Transmitidas por Vectores (Dengue), 2020.

PANORAMA SEROL√ìGICO DE DENGUE 2020
====

Row
---


### CASOS DE DENGUEVIRUS 1
```{r}
base_mapeo %>% 
  drop_na(SERO_1) %>% 
  st_as_sf() %>% 
  tm_shape() + 
  tm_polygons(c("SERO_1"),alpha=0.9)+
  tm_borders() +
  tm_basemap(server="CartoDB.DarkMatter",alpha=0.9)
```
SSA/DGE/DVEET/Datos abiertos de Enfermedades Transmitidas por Vectores (Dengue), 2020.

### CASOS DE DENGUEVIRUS 2
```{r}
base_mapeo %>% 
  drop_na(SERO_2) %>% 
  st_as_sf() %>% 
  tm_shape() + 
  tm_polygons(c("SERO_2"),alpha=0.9)+
  tm_borders() +
  tm_basemap(server="CartoDB.DarkMatter",alpha=0.9)
```
SSA/DGE/DVEET/Datos abiertos de Enfermedades Transmitidas por Vectores (Dengue), 2020.

Row
---

### CASOS DE DENGUEVIRUS 3
```{r}
base_mapeo %>% 
  drop_na(SERO_3) %>% 
  st_as_sf() %>% 
  tm_shape() + 
  tm_polygons(c("SERO_3"),alpha=0.9)+
  tm_borders() +
  tm_basemap(server="CartoDB.DarkMatter",alpha=0.9)
```
SSA/DGE/DVEET/Datos abiertos de Enfermedades Transmitidas por Vectores (Dengue), 2020.

### CASOS DE DENGUEVIRUS 4
```{r}
base_mapeo %>% 
  drop_na(SERO_4) %>% 
  st_as_sf() %>% 
  tm_shape() + 
  tm_polygons(c("SERO_4"),alpha=0.9)+
  tm_borders() +
  tm_basemap(server="CartoDB.DarkMatter",alpha=0.9)
```
SSA/DGE/DVEET/Datos abiertos de Enfermedades Transmitidas por Vectores (Dengue), 2020.

PANORAMA EPIDEMIOL√ìGICO DE DENGUE 2021
====

Row
---

### INCIDENCIA ACUMULADA DE DENGUE EN 2021
```{r}
base_mapeo %>% 
  drop_na(INC_ACUM_2021) %>% 
  st_as_sf() %>% 
  tm_shape() + 
  tm_polygons(c("INC_ACUM_2021"),alpha=0.9)+
  tm_borders() +
  tm_basemap(server="CartoDB.DarkMatter",alpha=0.9)
```
SSA/DGE/DVEET/Datos abiertos de Enfermedades Transmitidas por Vectores (Dengue), 2021.

Row
---

### TASA DE MORTALIDAD DE DENGUE 2021
```{r}
base_mapeo %>% 
  drop_na(TASA_MORT_2021) %>% 
  st_as_sf() %>% 
  tm_shape() + 
  tm_polygons(c("TASA_MORT_2021"),alpha=0.9)+
  tm_borders() +
  tm_basemap(server="CartoDB.DarkMatter",alpha=0.9)
```
SSA/DGE/DVEET/Datos abiertos de Enfermedades Transmitidas por Vectores (Dengue), 2021.

Row
---

### INDICE DE POSITIVIDAD DE DENGUE 2021
```{r}
base_mapeo %>% 
  drop_na(PORCENTAJE_POSITIVIDAD_2021) %>% 
  st_as_sf() %>% 
  tm_shape() + 
  tm_polygons(c("PORCENTAJE_POSITIVIDAD_2021"),alpha=0.9)+
  tm_borders() +
  tm_basemap(server="CartoDB.DarkMatter",alpha=0.9)
```
SSA/DGE/DVEET/Datos abiertos de Enfermedades Transmitidas por Vectores (Dengue), 2021.

PANORAMA SEROL√ìGICO DE DENGUE 2021
====

Row
---


### CASOS DE DENGUEVIRUS 1
```{r}
base_mapeo %>% 
  drop_na(SERO_1_2021) %>% 
  st_as_sf() %>% 
  tm_shape() + 
  tm_polygons(c("SERO_1_2021"),alpha=0.9)+
  tm_borders() +
  tm_basemap(server="CartoDB.DarkMatter",alpha=0.9)
```
SSA/DGE/DVEET/Datos abiertos de Enfermedades Transmitidas por Vectores (Dengue), 2021.

### CASOS DE DENGUEVIRUS 2
```{r}
base_mapeo %>% 
  drop_na(SERO_2_2021) %>% 
  st_as_sf() %>% 
  tm_shape() + 
  tm_polygons(c("SERO_2_2021"),alpha=0.9)+
  tm_borders() +
  tm_basemap(server="CartoDB.DarkMatter",alpha=0.9)
```
SSA/DGE/DVEET/Datos abiertos de Enfermedades Transmitidas por Vectores (Dengue), 2021.

Row
---

### CASOS DE DENGUEVIRUS 3
```{r}
base_mapeo %>% 
  drop_na(SERO_4_2021) %>% 
  st_as_sf() %>% 
  tm_shape() + 
  tm_polygons(c("SERO_3_2021"),alpha=0.9)+
  tm_borders() +
  tm_basemap(server="CartoDB.DarkMatter",alpha=0.9)
```
SSA/DGE/DVEET/Datos abiertos de Enfermedades Transmitidas por Vectores (Dengue), 2021.

### CASOS DE DENGUEVIRUS 4
```{r}
base_mapeo %>% 
  drop_na(SERO_4_2021) %>% 
  st_as_sf() %>% 
  tm_shape() + 
  tm_polygons(c("SERO_4_2021"),alpha=0.9)+
  tm_borders() +
  tm_basemap(server="CartoDB.DarkMatter",alpha=0.9)
```
SSA/DGE/DVEET/Datos abiertos de Enfermedades Transmitidas por Vectores (Dengue), 2021.

CORRELACI√ìN INCIDENCIA DENGUE 2020/VULNERABILIDAD DENGUE
====

Row
---
El Ìndice de vulnerabilidad al cambio clim·tico intenta determinar el grado en que los sistemas pueden verse afectados adversamente por el cambio clim·tico, dependiendo de si Èstos son capaces o incapaces de afrontar los impactos negativos del cambio clim·tico, incluyendo la variabilidad clim·tica y los eventos extremos. 

El Ìndice de vulnerabilidad de la poblaciÛn al incremento en la distribuciÛn potencial del dengue 
se compone de los indicadores de exposiciÛn, sensibilidad y capacidad adaptativa; donde la exposiciÛn describe las condiciones que conducen a la supervivencia y transmisiÛn del dengue en el medio ambiente (por ejemplo, precipitaciones y temperatura). La sensibilidad describe la susceptibilidad de una poblaciÛn al dengue debido al potencial de criaderos relacionado con la urbanizaciÛn y crecimiento poblacional, adem·s de la cercanÌa a cuerpos de agua, susceptibilidad a inundaciones, asÌ como la disponibilidad de agua y acumulaciÛn de residuos sÛlidos. La capacidad adaptativa se refiere a la capacidad de prevenir, responder y hacer frente a la enfermedad.


### RIESGO BAJO Y VULNERABILIAD PARA DENGUE

```{r}

scatter.hist((riesgo_bajo$INC_ACUM_ESTR),(riesgo_bajo$VUL1_E),method = "spearman")
```
DESCRIPCI√ìN

### RIESGO MEDIO Y VULNERABILIAD PARA DENGUE
```{r}
scatter.hist((riesgo_medio$INC_ACUM_ESTR),(riesgo_medio$VUL1_E),method = "spearman")
```
DESCRIPCI√ìN

Row
---

### RIESGO ALTO Y VULNERABILIAD PARA DENGUE
```{r}

scatter.hist((riesgo_alto$INC_ACUM_ESTR),(riesgo_alto$VUL1_E),method = "spearman")
```
DESCRIPCI√ìN

### RIESGO MUY ALTO Y VULNERABILIAD PARA DENGUE
```{r}

scatter.hist((riesgo_muyalto$INC_ACUM_ESTR),(riesgo_muyalto$VUL1_E),method = "spearman")
```
DESCRIPCI√ìN

CORRELACI√ìN INCIDENCIA DENGUE 2020/MARGINACI√ìN
====

Row
---

El Ìndice de marginaciÛn desarrollado por la CONAPO permite identificar, por ·reas geogr·ficas, la intensidad de las privaciones y exclusiÛn social de la poblaciÛn, y por tanto, las desventajas relativas que enfrenta una poblaciÛn como producto de su situaciÛn geogr·fica, econÛmica y social, como resultado de falta de acceso a la educaciÛn, residencia en viviendas inadecuadas, ingresos monetarios insuficientes y residencia en localidades pequeÒas. Se utiliza en MÈxico para establecer jerarquÌas entre las unidades territoriales, ubic·ndolas dentro de alguno de los cinco intervalos de marginaciÛn siguientes, de acuerdo con la TÈcnica de EstratificaciÛn ”ptima de Dalenius y Hodges: muy bajo (-1.52944, -1.15143); bajo (-1.15143, -0.39539); medio (-0.39539, -0.01738); alto (-0.01738, 0.73866); y muy alto (0.73866, 2.25073); seg˙n la intensidad de las carencias estructurales y, de este modo, ofrece un criterio sÛlido para priorizar acciones de polÌtica social en los distintos niveles de gobierno. No es comparable a nivel internacional. Se calcula cada 5 aÒos. 

Se construye mediante el mÈtodo de componentes principales, a partir de nueve indicadores de exclusiÛn social expresados en forma de porcentaje: poblaciÛn analfabeta de 15 aÒos o m·s; poblaciÛn sin primaria completa de 15 aÒos o m·s; ocupantes en viviendas particulares sin agua entubada; ocupantes en viviendas particulares sin drenaje ni servicio sanitario exclusivo; ocupantes en viviendas particulares con piso de tierra; ocupantes en viviendas particulares sin disponibilidad de energÌa elÈctrica; viviendas particulares con alg˙n nivel de hacinamiento; poblaciÛn en localidades con menos de 5,000 habitantes; y poblaciÛn ocupada con ingresos de hasta dos salarios mÌnimos.


### RIESGO BAJO E √çNDICE DE MARGINACI√ìN
```{r}
scatter.hist((riesgo_bajo$INC_ACUM_ESTR),(riesgo_bajo$INDICE_MARG),method = "spearman")
```
DESCRIPCI√ìN

### RIESGO MEDIO E √çNDICE DE MARGINACI√ìN
```{r}
scatter.hist((riesgo_medio$INC_ACUM_ESTR),(riesgo_medio$INDICE_MARG),method = "spearman")
```
DESCRIPCI√ìN

Row
---

### RIESGO ALTO E √çNDICE DE MARGINACI√ìN
```{r}
scatter.hist((riesgo_alto$INC_ACUM_ESTR),(riesgo_alto$INDICE_MARG),method = "spearman")
```
DESCRIPCI√ìN

### RIESGO MUY ALTO E √çNDICE DE MARGINACI√ìN
```{r}
scatter.hist((riesgo_muyalto$INC_ACUM_ESTR),(riesgo_muyalto$INDICE_MARG),method = "spearman")
```
DESCRIPCI√ìN

CORRELACI√ìN INCIDENCIA DENGUE 2020/REZAGO
====

Row
---
El Ìndice de rezago proporciona el resumen de cuatro carencias sociales de la mediciÛn de pobreza del CONEVAL: rezago educativo, acceso a los servicios de salud, acceso a los servicios b·sicos en la vivienda, la calidad y espacios en la misma, asÌ como activos en el hogar. Sin embargo, no se trata de una mediciÛn de pobreza multidimensional, ya que no incorpora los indicadores de ingreso, seguridad social y alimentaciÛn. Es de utilidad para analizar la desigualdad de coberturas sociales que subsisten en el territorio nacional. Se emite cada 5 aÒos.


### RIESGO BAJO E √çNDICE DE REZAGO
```{r}
scatter.hist((riesgo_bajo$INC_ACUM_ESTR),(riesgo_bajo$INDICE_REZAGO),method = "spearman")
```
DESCRIPCI√ìN

### RIESGO MEDIO E √çNDICE DE REZAGO
```{r}
scatter.hist((riesgo_medio$INC_ACUM_ESTR),(riesgo_medio$INDICE_REZAGO),method = "spearman")
```
DESCRIPCI√ìN
Row
---

### RIESGO ALTO E √çNDICE DE REZAGO
```{r}
scatter.hist((riesgo_alto$INC_ACUM_ESTR),(riesgo_alto$INDICE_REZAGO),method = "spearman")
```
DESCRIPCI√ìN

### RIESGO MUY ALTO E √çNDICE DE REZAGO
```{r}
scatter.hist((riesgo_muyalto$INC_ACUM_ESTR),(riesgo_muyalto$INDICE_REZAGO),method = "spearman")
```
DESCRIPCI√ìN

<style>
.navbar {
margin: 0;
padding: 0;
height: 100%;
display: block;
position: fixed;
width: 200px;
}
body {
margin-left: 200px; /* Add a left margin to     avoid content overlay */
padding-top:0px
}
</style>
