---
title: "Dengue en M√©xico"
author: "EJYA"
output: 
  flexdashboard::flex_dashboard:
    orientation: rows
    source_code: embed
---

```{r setup, include=FALSE}
pacman::p_load(
  tidyverse,       # data management and visualization
  flexdashboard,   # dashboard versions of R Markdown reports
  stats,
  psych,
  sf,            # to manage spatial data using a Simple Feature format
  tmap,          # to produce simple maps, works for both interactive and 
  OpenStreetMap # to add OSM basemap in ggplot map
)
tmap_mode("view")        
base_mapeo<-read_csv("BASE_TABLERO_DENGUE_2020_2021.csv",
                                col_types = cols(X1 = col_skip())) %>% 
  mutate(INC_ACUM=as.character(INC_ACUM),
         TASA_MORT=as.character(TASA_MORT),
         PORCENTAJE_POSITIVIDAD=as.character(PORCENTAJE_POSITIVIDAD),
         SERO_1=as.character(SERO_1),
         SERO_2=as.character(SERO_2),
         SERO_3=as.character(SERO_3),
         SERO_4=as.character(SERO_4),
         INC_ACUM_2021=as.character(INC_ACUM_2021),
         TASA_MORT_2021=as.character(TASA_MORT_2021),
         PORCENTAJE_POSITIVIDAD_2021=as.character(PORCENTAJE_POSITIVIDAD_2021),
         SERO_1_2021=as.character(SERO_1_2021),
         SERO_2_2021=as.character(SERO_2_2021),
         SERO_3_2021=as.character(SERO_3_2021),
         SERO_4_2021=as.character(SERO_4_2021)) %>% 
  mutate(INC_ACUM=gsub("0",NA,INC_ACUM),
         TASA_MORT=gsub("0",NA,TASA_MORT),
         PORCENTAJE_POSITIVIDAD=gsub("0",NA,PORCENTAJE_POSITIVIDAD),
         SERO_1=gsub("0",NA,SERO_1),
         SERO_2=gsub("0",NA,SERO_2),
         SERO_3=gsub("0",NA,SERO_3),
         SERO_4=gsub("0",NA,SERO_4),
         INC_ACUM_2021=gsub("0",NA,INC_ACUM_2021),
         TASA_MORT_2021=gsub("0",NA,TASA_MORT_2021),
         PORCENTAJE_POSITIVIDAD_2021=gsub("0",NA,PORCENTAJE_POSITIVIDAD_2021),
         SERO_1_2021=gsub("0",NA,SERO_1_2021),
         SERO_2_2021=gsub("0",NA,SERO_2_2021),
         SERO_3_2021=gsub("0",NA,SERO_3_2021),
         SERO_4_2021=gsub("0",NA,SERO_4_2021)) %>% 
  mutate(INC_ACUM=as.numeric(INC_ACUM),
         TASA_MORT=as.numeric(TASA_MORT),
         PORCENTAJE_POSITIVIDAD=as.numeric(PORCENTAJE_POSITIVIDAD),
         SERO_1=as.numeric(SERO_1),
         SERO_2=as.numeric(SERO_2),
         SERO_3=as.numeric(SERO_3),
         SERO_4=as.numeric(SERO_4),
         INC_ACUM_2021=as.numeric(INC_ACUM_2021),
         TASA_MORT_2021=as.numeric(TASA_MORT_2021),
         PORCENTAJE_POSITIVIDAD_2021=as.numeric(PORCENTAJE_POSITIVIDAD_2021),
         SERO_1_2021=as.numeric(SERO_1_2021),
         SERO_2_2021=as.numeric(SERO_2_2021),
         SERO_3_2021=as.numeric(SERO_3_2021),
         SERO_4_2021=as.numeric(SERO_4_2021),
         VUL1_E=as.numeric(VUL1_E)) 
riesgo_bajo<-base_mapeo %>% 
  filter(INC_ACUM_GPO=="Baja")
riesgo_medio<-base_mapeo %>% 
  filter(INC_ACUM_GPO=="Media")
riesgo_alto<-base_mapeo %>% 
  filter(INC_ACUM_GPO=="Alta")
riesgo_muyalto<-base_mapeo %>% 
  filter(INC_ACUM_GPO=="Muy alta")
shape_file<-read_sf("VUL_AH_DEN_E.shp") %>%
  select(Clave_municipio=Clave_Mpo,Nombre_Edo,Nombre_Mpo,geometry)
base_mapeo<-left_join(base_mapeo,shape_file,by="Clave_municipio") %>% 
  drop_na(geometry) %>% 
  select(Nombre_Mpo, everything())
```

Principal {data-icon="fa-home"}
=====================================
Row
---
### Objetivo 
El dengue ha sido una carga de morbilidad continua en MÈxico y un problema de salud p˙blica, el 60% del territorio nacional presenta condiciones favorables para la proliferaciÛn del dengue. 
Para el control efectivo del dengue, se requieren propuestas integrales que incorporen factores ambientales y sociales en el manejo del vector. Las polÌticas y los programas efectivos, los mecanismos de financiamiento y la cooperaciÛn en todos los sectores y la poblaciÛn son esenciales en la erradicaciÛn de esta enfermedad.
El mapeo de la vulnerabilidad al dengue utilizando tecnologÌa geoespacial parece ser un medio eficaz para apoyar a las autoridades de salud p˙blica en el control e intervenciÛn de enfermedades.

Objetivo: 
Representar geogr·ficamente las influencias socioambientales, los factores clim·ticos y demogr·ficos sobre la vulnerabilidad al dengue, utilizando el Ìndice de rezago, marginaciÛn y vulnerabilidad, asÌ como las tasas de incidencia acumulada de casos de dengue para determinar zonas donde exista una correlaciÛn positiva en los diferentes municipios de MÈxico con el fin de explicar las diferencias en la transmisiÛn del dengue y evaluar los peligros para la salud relacionados con el cambio clim·tico. 

### metolog√≠a bla bla
Row
---
Fotos de colaboradores
### Yoli
### Jos√©
### Lalo
### Alan

PANORAMA EPIDEMIOL√ìGICO DE DENGUE 2020
===


Row
---

### INCIDENCIA ACUMULADA DE DENGUE EN 2020
```{r}
base_mapeo %>% 
  drop_na(INC_ACUM) %>% 
  st_as_sf() %>% 
  tm_shape() + 
  tm_polygons(c("INC_ACUM"),alpha=0.9)+
  tm_borders() +
  tm_basemap(server="CartoDB.DarkMatter",alpha=0.9)
```
SSA/DGE/DVEET/Datos abiertos de Enfermedades Transmitidas por Vectores (Dengue), 2020.

Row
---

### TASA DE MORTALIDAD DE DENGUE 2020
```{r}
base_mapeo %>% 
  drop_na(TASA_MORT) %>% 
  st_as_sf() %>% 
  tm_shape() + 
  tm_polygons(c("TASA_MORT"),alpha=0.9)+
  tm_borders() +
  tm_basemap(server="CartoDB.DarkMatter",alpha=0.9)
```
SSA/DGE/DVEET/Datos abiertos de Enfermedades Transmitidas por Vectores (Dengue), 2020.

Row
---
### INDICE DE POSITIVIDAD DE DENGUE 2020
```{r}
base_mapeo %>% 
  drop_na(PORCENTAJE_POSITIVIDAD) %>% 
  st_as_sf() %>% 
  tm_shape() + 
  tm_polygons(c("PORCENTAJE_POSITIVIDAD"),alpha=0.9)+
  tm_borders() +
  tm_basemap(server="CartoDB.DarkMatter",alpha=0.9)
```
SSA/DGE/DVEET/Datos abiertos de Enfermedades Transmitidas por Vectores (Dengue), 2020.

PANORAMA SEROL√ìGICO DE DENGUE 2020
====

Row
---


### CASOS DE DENGUEVIRUS 1
```{r}
base_mapeo %>% 
  drop_na(SERO_1) %>% 
  st_as_sf() %>% 
  tm_shape() + 
  tm_polygons(c("SERO_1"),alpha=0.9)+
  tm_borders() +
  tm_basemap(server="CartoDB.DarkMatter",alpha=0.9)
```
SSA/DGE/DVEET/Datos abiertos de Enfermedades Transmitidas por Vectores (Dengue), 2020.

### CASOS DE DENGUEVIRUS 2
```{r}
base_mapeo %>% 
  drop_na(SERO_2) %>% 
  st_as_sf() %>% 
  tm_shape() + 
  tm_polygons(c("SERO_2"),alpha=0.9)+
  tm_borders() +
  tm_basemap(server="CartoDB.DarkMatter",alpha=0.9)
```
SSA/DGE/DVEET/Datos abiertos de Enfermedades Transmitidas por Vectores (Dengue), 2020.

Row
---

### CASOS DE DENGUEVIRUS 3
```{r}
base_mapeo %>% 
  drop_na(SERO_3) %>% 
  st_as_sf() %>% 
  tm_shape() + 
  tm_polygons(c("SERO_3"),alpha=0.9)+
  tm_borders() +
  tm_basemap(server="CartoDB.DarkMatter",alpha=0.9)
```
SSA/DGE/DVEET/Datos abiertos de Enfermedades Transmitidas por Vectores (Dengue), 2020.

### CASOS DE DENGUEVIRUS 4
```{r}
base_mapeo %>% 
  drop_na(SERO_4) %>% 
  st_as_sf() %>% 
  tm_shape() + 
  tm_polygons(c("SERO_4"),alpha=0.9)+
  tm_borders() +
  tm_basemap(server="CartoDB.DarkMatter",alpha=0.9)
```
SSA/DGE/DVEET/Datos abiertos de Enfermedades Transmitidas por Vectores (Dengue), 2020.

PANORAMA EPIDEMIOL√ìGICO DE DENGUE 2021
====

Row
---

### INCIDENCIA ACUMULADA DE DENGUE EN 2021
```{r}
base_mapeo %>% 
  drop_na(INC_ACUM_2021) %>% 
  st_as_sf() %>% 
  tm_shape() + 
  tm_polygons(c("INC_ACUM_2021"),alpha=0.9)+
  tm_borders() +
  tm_basemap(server="CartoDB.DarkMatter",alpha=0.9)
```
SSA/DGE/DVEET/Datos abiertos de Enfermedades Transmitidas por Vectores (Dengue), 2021.

Row
---

### TASA DE MORTALIDAD DE DENGUE 2021
```{r}
base_mapeo %>% 
  drop_na(TASA_MORT_2021) %>% 
  st_as_sf() %>% 
  tm_shape() + 
  tm_polygons(c("TASA_MORT_2021"),alpha=0.9)+
  tm_borders() +
  tm_basemap(server="CartoDB.DarkMatter",alpha=0.9)
```
SSA/DGE/DVEET/Datos abiertos de Enfermedades Transmitidas por Vectores (Dengue), 2021.

Row
---

### INDICE DE POSITIVIDAD DE DENGUE 2021
```{r}
base_mapeo %>% 
  drop_na(PORCENTAJE_POSITIVIDAD_2021) %>% 
  st_as_sf() %>% 
  tm_shape() + 
  tm_polygons(c("PORCENTAJE_POSITIVIDAD_2021"),alpha=0.9)+
  tm_borders() +
  tm_basemap(server="CartoDB.DarkMatter",alpha=0.9)
```
SSA/DGE/DVEET/Datos abiertos de Enfermedades Transmitidas por Vectores (Dengue), 2021.

PANORAMA SEROL√ìGICO DE DENGUE 2021
====

Row
---


### CASOS DE DENGUEVIRUS 1
```{r}
base_mapeo %>% 
  drop_na(SERO_1_2021) %>% 
  st_as_sf() %>% 
  tm_shape() + 
  tm_polygons(c("SERO_1_2021"),alpha=0.9)+
  tm_borders() +
  tm_basemap(server="CartoDB.DarkMatter",alpha=0.9)
```
SSA/DGE/DVEET/Datos abiertos de Enfermedades Transmitidas por Vectores (Dengue), 2021.

### CASOS DE DENGUEVIRUS 2
```{r}
base_mapeo %>% 
  drop_na(SERO_2_2021) %>% 
  st_as_sf() %>% 
  tm_shape() + 
  tm_polygons(c("SERO_2_2021"),alpha=0.9)+
  tm_borders() +
  tm_basemap(server="CartoDB.DarkMatter",alpha=0.9)
```
SSA/DGE/DVEET/Datos abiertos de Enfermedades Transmitidas por Vectores (Dengue), 2021.

Row
---

### CASOS DE DENGUEVIRUS 3
```{r}
base_mapeo %>% 
  drop_na(SERO_4_2021) %>% 
  st_as_sf() %>% 
  tm_shape() + 
  tm_polygons(c("SERO_3_2021"),alpha=0.9)+
  tm_borders() +
  tm_basemap(server="CartoDB.DarkMatter",alpha=0.9)
```
SSA/DGE/DVEET/Datos abiertos de Enfermedades Transmitidas por Vectores (Dengue), 2021.

### CASOS DE DENGUEVIRUS 4
```{r}
base_mapeo %>% 
  drop_na(SERO_4_2021) %>% 
  st_as_sf() %>% 
  tm_shape() + 
  tm_polygons(c("SERO_4_2021"),alpha=0.9)+
  tm_borders() +
  tm_basemap(server="CartoDB.DarkMatter",alpha=0.9)
```
SSA/DGE/DVEET/Datos abiertos de Enfermedades Transmitidas por Vectores (Dengue), 2021.

CORRELACI√ìN INCIDENCIA DENGUE 2020/VULNERABILIDAD DENGUE
====

Row
---

### RIESGO BAJO Y VULNERABILIAD PARA DENGUE

```{r}

scatter.hist((riesgo_bajo$INC_ACUM_ESTR),(riesgo_bajo$VUL1_E),method = "spearman")
```
DESCRIPCI√ìN

### RIESGO MEDIO Y VULNERABILIAD PARA DENGUE
```{r}
scatter.hist((riesgo_medio$INC_ACUM_ESTR),(riesgo_medio$VUL1_E),method = "spearman")
```
DESCRIPCI√ìN

Row
---

### RIESGO ALTO Y VULNERABILIAD PARA DENGUE
```{r}

scatter.hist((riesgo_alto$INC_ACUM_ESTR),(riesgo_alto$VUL1_E),method = "spearman")
```
DESCRIPCI√ìN

### RIESGO MUY ALTO Y VULNERABILIAD PARA DENGUE
```{r}

scatter.hist((riesgo_muyalto$INC_ACUM_ESTR),(riesgo_muyalto$VUL1_E),method = "spearman")
```
DESCRIPCI√ìN

CORRELACI√ìN INCIDENCIA DENGUE 2020/MARGINACI√ìN
====

Row
---

### RIESGO BAJO E √çNDICE DE MARGINACI√ìN
```{r}
scatter.hist((riesgo_bajo$INC_ACUM_ESTR),(riesgo_bajo$INDICE_MARG),method = "spearman")
```
DESCRIPCI√ìN

### RIESGO MEDIO E √çNDICE DE MARGINACI√ìN
```{r}
scatter.hist((riesgo_medio$INC_ACUM_ESTR),(riesgo_medio$INDICE_MARG),method = "spearman")
```
DESCRIPCI√ìN
Row
---

### RIESGO ALTO E √çNDICE DE MARGINACI√ìN
```{r}
scatter.hist((riesgo_alto$INC_ACUM_ESTR),(riesgo_alto$INDICE_MARG),method = "spearman")
```
DESCRIPCI√ìN

### RIESGO MUY ALTO E √çNDICE DE MARGINACI√ìN
```{r}
scatter.hist((riesgo_muyalto$INC_ACUM_ESTR),(riesgo_muyalto$INDICE_MARG),method = "spearman")
```
DESCRIPCI√ìN
CORRELACI√ìN INCIDENCIA DENGUE 2020/REZAGO
====

Row
---

### RIESGO BAJO E √çNDICE DE REZAGO
```{r}
scatter.hist((riesgo_bajo$INC_ACUM_ESTR),(riesgo_bajo$INDICE_REZAGO),method = "spearman")
```
DESCRIPCI√ìN

### RIESGO MEDIO E √çNDICE DE REZAGO
```{r}
scatter.hist((riesgo_medio$INC_ACUM_ESTR),(riesgo_medio$INDICE_REZAGO),method = "spearman")
```
DESCRIPCI√ìN
Row
---

### RIESGO ALTO E √çNDICE DE REZAGO
```{r}
scatter.hist((riesgo_alto$INC_ACUM_ESTR),(riesgo_alto$INDICE_REZAGO),method = "spearman")
```
DESCRIPCI√ìN

### RIESGO MUY ALTO E √çNDICE DE REZAGO
```{r}
scatter.hist((riesgo_muyalto$INC_ACUM_ESTR),(riesgo_muyalto$INDICE_REZAGO),method = "spearman")
```
DESCRIPCI√ìN

<style>
.navbar {
margin: 0;
padding: 0;
height: 100%;
display: block;
position: fixed;
width: 200px;
}
body {
margin-left: 200px; /* Add a left margin to     avoid content overlay */
padding-top:0px
}
</style>
